臺北高等行政法院判決
　　　　　　　　　　　　　　　　　　 95年度訴字第03902號
　　　　　　　　　　　　　　　.
原　　　告　宏泰華股份有限公司
代　表　人　甲○○（董事長）
被　　　告　臺北市政府
代　表　人　乙○○（市長）
訴訟代理人　戊○○
　　　　　　丙○○
上列當事人間因公司法事件，原告不服經濟部中華民國95年9 月
11日經訴字第09506178160 號訴願決定，提起行政訴訟。本院判
決如下：
　　主  文
原告之訴駁回。
訴訟費用由原告負擔。
　　事  實
一、事實概要：
    原告前經被告於民國（下同）56年12月12日，核准公司設立
    登記，公司所在地為台北市○○○路○ 段84號5 樓之1 （93
    年2 月19日變更前為台北市○○○路○ 段64-4號4-5 樓），
    登記營業項目包括：1 、手工藝品及鼓風機製造加工及買賣
    （主要產品電扇吹風機電鍋熨斗裝配）。2 、農林、工礦、
    漁業產品買賣。3 、建築材料買賣。4 、前項有關事項之進
    出口貿易及其有關同業間對外保證。嗣因訴外人林虹於94年
    7 月1 日，向被告陳明原告並未在上址營業，經台北市商業
    管理處以94年7 月13日北市商二字第09432132400 號函，請
    原告依公司法規定檢附相關書件，辦理公司所在地遷址變更
    登記。再以94年9 月2 日北市商二字第09434122000 號函，
    以原告涉有公司法第10條第2 款規定，開始營業後自行停止
    營業6 個月以上情事，請原告於文到15日內提出申復，逾期
    不為申復或申復理由不充分者，將依同法條規定命令解散。
    因原告屆期未提出申復，台北市商業管理處以94年12月1 日
    北市商二字第09434949200 號函命令原告解散，並請其於文
    到15日內，依公司法及公司之登記及認許辦法辦理解散登記
    。惟原告仍未依規定辦理解散登記，被告遂依公司法第397
    條規定，以95年2 月17日府建商字第09570812100 號函廢止
    原告之公司登記（下稱原處分）。原告不服，提起訴願，遭
    決定駁回，遂向本院提起行政訴訟。
二、兩造聲明：
  (一)原告聲明求為判決：
    1.訴願決定及原處分均撤銷。
    2.訴訟費由被告負擔。
  (二)被告聲明求為判決：
    1.原告之訴駁回。
    2.訴訟費用由原告負擔。
三、兩造之爭點：
　(一)原告主張之理由：
    1.本件爭執之關鍵為原告有無自89年3 月1 日起自動停業之
      問題。原告去大陸投資，以大陸為主，台北市商業管理處
      前以原告自89年3 月1 日起，自行停業為由，以92年9 月
      22日北市商二字第09237077500 號函，命令原告解散，經
      原告申復後，該處以92年10月27日北市商二字第09233655
      200 號函核定：「經核申復理由尚稱合理」，撤銷上開命
      令解散之處分，是原告並無停業之情事。原告據此向財政
      部台北市國稅局大安分局申購統一發票，復以原告於89年
      3 月1 日起停止營業，處罰原告1500元，並告知等候通知
      購買統一發票在案時，被告又以原處分廢止原告公司登記
      ，自有一事不二罰之違誤。
    2.原告公司所在地原係訴外人丁○○所有，丁○○確有將房
      屋借與原告使用之事實，借期為5 年，自93年1 月1 日至
      97年1 月1 日止，有台灣台北地方法院公證之房屋借用契
      約書可證。該房屋嗣於93年7 月6 日，由訴外人林虹拍賣
      取得，原告自無從與林虹訂立房屋借用契約，但對房屋之
      使用權仍然存在。原告於92年12月3 日持上開契約書，向
      財政部台北市國稅局大安分局申請營業用之統一發票，而
      借用公證契約書並非證明原告有營業之事實。
    3.綜上，被告顯然忽略台北市商業管理處92年10月27日函撤
      銷命令解散之處分，且有一事不二罰之違誤，求為判決如
      聲明所示，原告得早日回復營業。
  (二)被告主張之理由：
    1.按公司法第10條規定：「公司有下列情事之一者，主管機
      關得依職權或利害關係人之申請，命令解散之：…二、開
      始營業後自行停止營業6 個月以上者。但已辦妥停業登記
      者，不在此限。」第28條之1 規定︰「主管機關依法應送
      達於公司之公文書無從送達者，改向代表公司之負責人送
      達之；仍無從送達者，得以公告代之。」第397 條第1 項
      規定︰「公司之解散，不向主管機關申請解散登記者，主
      管機關得依職權或據利害關係人申請，廢止其登記。」
    2.原告登記所在地（即臺北市大安區○○○路○ 段84號5 樓
      之1 ）之建物所有權人林虹，於94年7 月1 日，函陳原告
      並無於該址營業之事實，且亦未同意其承租或使用該建物
      。林虹復於94年8 月22日函送財政部臺北市國稅局大安分
      局94 年8月11日財北國稅大安營業字第0940027928號函佐
      證原告公司已於89年3 月1 日擅自歇業他遷不明，陳請依
      規定辦理該公司之解散登記，以保其權益。依公司法第10
      條規定，原告既有開始營業後自行停止營業6 個月以上情
      事，台北市商業管理處以94年9 月2 日北市商二字第0943
      4122000 號函通知原告公司及其代表人於文到15日內提出
      申復，如逾期不為申復或申復理由不充分者，將依同法條
      規定命令解散，經郵局投遞後以原址查無此公司（人）退
      回。台北市商業管理處復依公司法第28條之1 規定，以94
      年9 月28日北市商二字第09434141900 號公告送達該函件
      ，原告屆期仍未提出申復，該處遂以94年12月1 日北市商
      二字第09434949200 號函核處原告公司命令解散之處分，
      並請其於文到15日內依公司法及公司之登記及認許辦法辦
      理解散登記，逾期即依公司法第397 條規定廢止其登記，
      該函件於郵局投遞後復遭退回，該處即以94年12月22日北
      市商二字第09435521100 號公告送達該函件，惟原告公司
      仍未依規定辦理解散登記，亦未對前揭「命令解散」之處
      分表示不服，被告遂按公司法第397 條規定以95年2 月17
      日府建商字第09570812100 號函廢止原告公司之登記，認
      事用法，並無違誤。
    3.查台北市商業管理處曾依據經濟部90年4 月3 日經商字第
      90017313號函及臺北市稅捐稽徵處90年7 月6 日北市稽工
      乙創字第9091115800號函報原告公司有公司法第10條第2
      款規定之情事，以92年9 月22日北市商二字第0923707750
      0 號函命令該公司解散處分，嗣原告申復因原本市○○○
      路○ 段64-4號4-5 樓地址改建，於89年4 月18 日 為臺北
      市大安稅捐分處主動予以停業處分，原告並檢附台北市營
      業人銷售額與稅額申報書，經台北市稅捐稽徵處大安分處
      89年3 月17日收件在案之文件佐參，該處經審認其申復理
      由尚稱合理，即於92年10月27日以北市商二字第
      09233655200 號函撤銷該次命令解散處分。惟財政部臺北
      市國稅局大安分局復於94年8 月11日函文再次確認原告已
      於89年3 月1 日擅自歇業他遷不明，及臺北市商業管理處
      依規定函文通知原告申復等程序，郵件均經郵局以查無此
      公司退回等，顯見原告未有營業係不爭之事實。
    4.原告與其董事丁○○之房屋借用契約書非與該公司登記所
      在地所有權人林虹所訂定，實難僅憑該契約書以證明原告
      確有營業之事實。原告於94年3 月，向財政部臺北市國稅
      局大安分局申購統一發票，經該局核處罰鍰，其94年3 月
      申購發票之行為係發生在原告於89年3 月1 日擅自歇業之
      後，尚難稱係因國稅局不發給原告統一發票致其無法營業
      。又國稅單位縱使未核發統一發票予原告，原告仍得舉證
      其於89年3 月起相關營業事實之證明文件或資料佐證其營
      業行為之存續。換言之，原告如認該國稅機關拒發統一發
      票涉及違法或不當，應依法向該機關尋求救濟，如認未有
      公司法第10條規定情事，則得舉證申復。
    5.綜上所述，本件原告主張之理由，不可採信，原處分所為
      廢止原告公司登記之處分，依法有據，請予維持。
　　理  由
一、本件原告起訴時，被告之代表人為馬英九，嗣於訴訟進行中
    變更為乙○○，並由新任代表人具狀聲明承受訴訟，核無不
    合，應予准許。
二、原告起訴主張: 原告去大陸投資，以大陸為主，台北市商業
    管理處前以原告自89年3 月1 日起，自行停業為由，以92年
    9 月22日北市商二字第09237077500 號函，命令原告解散，
    經原告申復後，該處已撤銷上開命令解散之處分，是原告並
    無停業之情事。財政部台北市國稅局大安分局以原告於89年
    3 月1 日起停止營業，處罰原告1500元，原處分又廢止原告
    公司登記，違反一事不二罰之原則。原告公司登記所在地之
    房屋確是屋主丁○○所借與使用，該屋嗣於93年7 月6 日，
    由訴外人林虹拍賣取得，原告雖無從與林虹訂立房屋借用契
    約，但仍有使用權。故原處分顯有違誤，爰提起本件行政訴
    訟，求為判決如聲明所示云云。
三、被告則以: 台北市商業管理處於94年9 月2 日，以原告於89
    年3 月1 日擅自歇業他遷不明，有公司法第10條規定，開始
    營業後自行停止營業6 個月以上情事，通知原告及其代表人
    於文到15日內提出申復，逾期不為申復或申復理由不充分者
    ，將依同法條規定命令解散。原告屆期仍未提出申復，該處
    遂以94年12月1 日北市商二字第09434949200 號函核處原告
    命令解散之處分，並請其於文到15日內，依公司法及公司之
    登記及認許辦法辦理解散登記，逾期即依公司法第397 條規
    定廢止其登記，惟原告仍未依規定辦理解散登記，亦未對前
    揭命令解散之處分表示不服，被告遂依公司法第397 條規定
    ，以原處分廢止原告公司之登記，認事用法，並無違誤，求
    為判決駁回原告之訴等語，資為抗辯。
四、按「公司有下列情事之一者，主管機關得依職權或利害關係
    人之申請，命令解散之：... 二、開始營業後自行停止營業
    6個月以上者。但已辦妥停業登記者，不在此限」、「公司
    之解散，不向主管機關申請解散登記者，主管機關得依職權
    或據利害關係人申請，廢止其登記。」公司法第10條及第39
    7條分別有明文規定。又「公司之解散，除破產外，命令解
    散或裁定解散應於處分或裁定後15日內，其他情形之解散應
    於開始後15日內，敘明解散事由，向主管機關申請為解散之
    登記」，公司之登記及認許辦法第4條亦定有明文。
五、首開事實欄所述之事實，有財政部台北市國稅局大安分局94
    年8 月11日財北國稅大安營業字第0940027928號函、台北市
    商業管理處92年10月27日北市商二字第09233655200 號函、
    94 年9月2 日北市商二字第09434122000 號函、94年7 月13
    日北市商二字第09432132400 號函、94年12月1 日北市商二
    字第09434949200 號函、94年12月22日北市商二字第094355
    21100 號公告，95年1 月4 日台北市政府公報、郵件退回信
    封及回執、林虹申請函、公司變更登記表、建物登記簿謄本
    等件在原處分卷可稽，堪以憑認。
六、歸納兩造上述之主張，本件爭執之重點在於: 原告有無自89
    年3 月1 日起自動停業，有公司法第10條規定，開始營業後
    自行停止營業6 個月以上之情事? 經查:
(一)、依營業稅稅籍資料查詢顯示，原告營業地址台北市大安區○
    ○○路○ 段64之4 號5 樓，已於89年3 月1 日擅自歇業他遷
    不明，財政部台北市國稅局並據以裁處原告罰鍰1,500 元等
    情，有財政部台北市國稅局大安分局94年8 月11日財北國稅
    大安營業字第0940027928號函及台北市國稅局違章案件罰鍰
    繳款書各乙件，在原處分卷（第33頁）及訴願卷（第12頁）
    可稽。又台北市商業管理處前以原告自89年3 月1 日起，自
    行停業為由，以92年9 月22日北市商二字第09237077500 號
    函，命令原告解散，原告提出申復略以「申請人因原和平東
    路3 段64之4 號5 樓地址改建，於89年4 月18日為台北市大
    安稅捐分處主動予以停業處分，此有89年3 月17日申報書可
    稽，隨即另覓台北市○○○路○ 段84號4 樓之2 室旋因承租
    人詠強公司拒不遷讓因而興訟... 經查有關文書經投寄未經
    遷入之新址台北市○○○路○ 段84號4 樓之2 室致未能收到
    有關補正文件。」等語，有原告92年10月20日申請函在原處
    分卷可按（第41-42 頁），可知，原告登記營業地址原為台
    北市大安區○○○路○ 段64之4 號5 樓，因該址大樓改建，
    原告於89年3 月1 日擅自歇業他遷不明，財政部台北市國稅
    局大安分局遂於89年4 月18日予以停業處分等事實，堪以憑
    認。原告另以台北市○○○路○ 段84號4 樓之2 室為公司營
    業地址，因承租人詠強公司拒絕遷讓房屋，而未遷入營業，
    致原告未能收受商業管理處投遞之相關補正文件，足見，原
    告自台北市大安區○○○路○ 段64之4 號5 樓遷出後，仍未
    有於台北市○○○路○ 段84號4 樓之2 室營業之事實。
(二)、原告雖於93年2 月19日，辦理變更公司登記所在地為台北市
    ○○○路2 段84號5 樓之1 ，惟該屋自92年3 月起，即由州
    陽企業股份有限公司承租使用迄今，屋主林虹亦未同意原告
    承租或使用該屋，有林虹94年7 月1 日申請函，在原處分卷
    可稽（第38頁）。又台北市商業管理處分別於94年9 月2 日
    及94年12月1 日，以北市商二字第09434122000 號函及第00
    000000000 號函，通知原告提出申復，命令原告解散之處分
    ，經郵局投遞後，均以原址查無此公司（人），遷移新址退
    回，有上開函件及退回之信封在原處分卷可徵（第29-30 頁
    及第22 -24頁），益足證明原告確有未於上址公司登記所在
    地營業之事實。
(三)、本院質之原告有無公司經營之證據，答以: 「我們去大陸投
    資了，以大陸為主，到大陸投資的證據資料今天沒有帶來，
    公司章程容後補提」云云（見本院96年4 月17日準備程序筆
    錄）。原告嗣於言詞辯論時，當庭提出浙江科宏儀表有限公
    司章程及合資合同各乙件為憑，惟此僅能證明原告與訴外人
    浙江省科技開發總公司有於81年9 月28日簽訂章程及合同，
    尚乏實際營業資料足資佐證原告確有自89年3 月1 日以後有
    營業之事實。原告另提出房屋借用契約書為憑（見訴願卷第
    27頁），查該借用期間係自93年1 月1 日起，至97年1 月1
    日止，不能證明原告自89年3 月1 日起有營業之事實，況該
    房屋於93年7 月6 日由訴外人林虹拍賣取得，林虹未同意原
    告承租或使用該屋，已如前述，則原告主張其對該屋仍有使
    用權云云，非無疑義，尚難據為有利於原告之認定。
(四)、綜上各等情以觀，原告於89年3 月1 日擅自歇業他遷不明，
    有開始營業後自行停止營業6 個月以上情事，台北市商業管
    理處依公司法相關規定通知原告申復、公告送達生效後，命
    令原告解散。原告未依規定辦理解散登記，亦未對命令解散
    之處分提起行政救濟，原處分依公司法第397 條規定，廢止
    原告公司之登記，核無違誤。
七、原告另主張台北市商業管理處前以原告自89年3 月1 日起，
    自行停業為由，命令原告解散，經原告申復後，該處已撤銷
    上開命令解散之處分，可見原告並無停業之情事云云。查台
    北市商業管理處係依據經濟部90年4 月3 日經商字第900173
    13號函及臺北市稅捐稽徵處90年7 月6 日北市稽工乙創字第
    9091115800號函報原告有公司法第10條第2 款規定之情事，
    以92年9 月22日北市商二字第09237077500 號函命令原告解
    散，嗣認原告申復公司所在地台北市○○○路○ 段64-4號4-
    5 樓地址改建之理由尚稱合理，以92年10月27日以北市商二
    字第09233655200 號函撤銷命令解散之處分。惟財政部臺北
    市國稅局大安分局已確認原告於89年3 月1 日擅自歇業他遷
    不明，且原告他遷後，迄無營業之事實，如前所述，是原告
    此項主張，洵非可採。
八、至原告主張財政部台北市國稅局大安分局以原告於89年3 月
    1 日起停止營業，處罰原告1500元，無故不給發票，因故停
    業，原處分又廢止原告公司登記，違反一事不二罰之原則乙
    節。查原告申請發票之行為係在94年3 月，已在89年3 月1
    日停止營業6 個月之後，尚難稱係因國稅局不發給統一發票
    致其無法營業，況公司有無營業與有無領得統一發票，並無
    關連。又國稅局科處原告罰鍰與被告廢止原告公司登記，係
    屬二事，規範之目的與要件俱不相同，要無違反一事不二罰
    之原則可言。
九、綜上所述，原告所訴各節，均非可採。原處分以原告有公司
    法第10條第2項規定，開始營業後自行停止營業6個月以上情
    事，廢止原告公司登記，核無違誤。訴願決定予以維持，亦
    無不合。原告仍執前詞，訴請撤銷，為無理由，應予駁回。
據上論結，本件原告之訴為無理由，爰依行政訴訟法第98條第3
項前段，判決如主文。
中　　華　　民　　國　　96　　年    5 　月　   24  　 日
                        第一庭審判長 法  官  王立杰
                                     法  官  劉錫賢
                                     法  官　林惠瑜
上為正本係照原本作成。
如不服本判決，應於送達後20日內，向本院提出上訴狀並表明上
訴理由，如於本判決宣示後送達前提起上訴者，應於判決送達後
20日內補提上訴理由書（須按他造人數附繕本）。
中　　華　　民　　國　　96　　年　　5 　月　   24     日
                                     書記官  劉道文
